臺灣高等法院民事判決
110年度上字第347號
上  訴  人  吳瓊如
訴訟代理人  林富貴律師
被上訴人    張哲豪

訴訟代理人  楊政雄律師

上列當事人間請求給付借款事件，上訴人對於中華民國110年1月
7日臺灣基隆地方法院109年度訴字第435號第一審判決提起上訴
，並為訴之追加，本院於110年10月19日言詞辯論終結，判決如
下：
    主      文
上訴及追加之訴均駁回。
第二審及追加之訴訴訟費用由上訴人負擔。
    事實及理由
壹、程序部分
　　按依民事訴訟法第446條第1項、第255條第1項第2款規定，
    第二審程序，訴之變更或追加，非經他造同意，不得為之；
    但請求之基礎事實同一者，不在此限。本件上訴人在原審依
    金錢消費借貸法律關係，請求被上訴人給付新臺幣（下同）
    178萬3,858元，及自起訴狀繕本送達翌日起至清償日止，按
    年息5%計付利息。原審判決上訴人敗訴，上訴人提起上訴後
    ，追加備位主張依不當得利法律關係請求被上訴人返還上開
    金額（見本院卷21-22頁），經核與其原起訴請求被上訴人
    返還借款之基礎事實同一，所為訴之追加，程序上應予准許
    。合先敘明。
貳、實體部分
一、上訴人主張：兩造係朋友關係，被上訴人分別於民國106年1
    2月27日、107年3月12日、同年3月27日、同年4月12日、109
    年4月9日向伊借款20萬元、20萬元、80萬元、71萬元、9萬2
    ,601元，共計200萬2,601元，皆係由被上訴人通知伊借貸金
    額，由伊自所有台北富邦商業銀行（下稱台北富邦銀行）帳
    號000000000000帳戶（下稱上訴人帳戶）轉帳至被上訴人所
    有同銀行帳號000000000000號帳戶（下稱被上訴人帳戶)，
    並未約定清償期及利息。伊自108年間開始以口頭通知或通
    訊軟體請求被上訴人返還借款，被上訴人分別於108年7月30
    日以通訊軟體表示：「10月開始我每個月有多的錢就還妳，
    等2年半後我車貸還清，我每個月最少可以還你一萬，能多
    還就多還。」同年12月1日伊向被上訴人稱：「還有你沒回
    我，如果我死了…」，被上訴人回稱：「會，我會就我的能
    力把錢還妳家人。」被上訴人又於109年1月29日表示：「2/
    10開始我每個月最少還妳5000」。但被上訴人僅於同年6月2
    9日返還21萬8,743元，尚欠178萬3,858元未清償，伊於同年
    8月6日委請律師發函催告被上訴人於同年月17日前返還借款
    ，未獲置理。爰依消費借貸之法律關係，求為命被上訴人給
    付178萬3,858元，及自起訴狀繕本送達翌日起至清償日止，
    按年息5%計付利息之判決。原審判決駁回上訴人之請求，上
    訴人提起上訴，在本院主張先位依消費借貸之法律關係，追
    加備位依不當得利之法律關係，請求被上訴人給付同上金額
    。上訴聲明：㈠原判決廢棄。㈡被上訴人應給付上訴人178萬3
    ,858元，及自起訴狀繕本送達翌日起至清償日止，按年息5%
    計算之利息。
二、被上訴人則以：伊否認曾向上訴人借款，係上訴人借用伊之
    帳戶自行操作買賣股票，上訴人所匯入之款項係供其本人操
    作買賣股票使用，並非伊向上訴人借款。伊雖亦曾陸續匯款
    至上訴人帳戶，然此係依上訴人指示所為，並非承認兩造間
    有消費借貸關係；伊匯款予上訴人之金額合計501萬364元，
    已超過上訴人主張之200萬2,601元，足見上訴人所為主張並
    非事實，上訴人應舉證證明兩造間有金錢借貸之合意。另縱
    認兩造間成立消費借貸關係，因上訴人未經伊同意，擅自出
    售伊證券帳戶內之華擎股票28,000股，應賠償伊180萬6,000
    元，並與上訴人之請求抵銷；退步言之，上訴人亦已於109
    年6月間免除伊全部或部分債務，無權請求伊返還借款。上
    訴人匯款至伊帳戶，係支付上訴人買賣股票之交割款，倘有
    盈餘，亦係依上訴人指示匯回上訴人帳戶，伊並無不當得利
    ，又上訴人之給付係基於特定目的所為，不符合不當得利要
    件等語，資為抗辯。答辯聲明：上訴及追加之訴均駁回。 
三、兩造不爭執事項：
    上訴人分別於106年12月27日、107年3月12日、同年月27日
    、同年4月12日、109年4月9日，先後轉帳20萬元、20萬元、
    80萬元、71萬元、9萬2,601元，共計200萬2,601元至被上訴
    人帳戶，業據上訴人提出交易明細為證（見原審卷一第15-2
    3頁），為被上訴人所不爭執，堪信為真實。
四、本件上訴人先位依消費借貸法律關係，請求被上訴人返還17
    8萬3,858元，有無理由，論述如下：
(一)按當事人主張有利於己之事實者，就其事實有舉證之責任，
    民事訴訟法第277條前段定有明文。又民事訴訟如係由原告
    主張權利者，應先由原告負舉證之責，若原告先不能舉證，
    以證實自己主張之事實為真實，則被告就其抗辯事實即令不
    能舉證，或其所舉證據尚有疵累，亦應駁回原告之請求（最
    高法院100年度台上字第415號判決意旨參照）。請求履行債
    務之訴，除被告自認原告所主張債權發生原因之事實外，應
    先由原告就其主張此項事實，負舉證之責任，必須證明其為
    真實後，被告於其抗辯事實，始應負證明之責任，此為舉證
    責任分擔之原則（最高法院82年度台上字第147號判決意旨
    參照）。又當事人主張有金錢借貸關係存在，須就其發生所
    須具備之特別要件即金錢之交付及借貸意思表示互相一致負
    舉證之責任，若僅證明有金錢之交付，未證明借貸意思表示
    互相一致者，尚不能認為有金錢借貸關係存在（最高法院81
     年度台上字第2372號判決意旨參照）。
(二)本件上訴人主張被上訴人向伊借款，兩造間有下列之金錢消
    費借貸關係存在：106年12月27日20萬元、107年3月12日20
    萬元、同年月27日80萬元、同年4月12日71萬元、109年4月9
    日9萬2,601元，被上訴人僅於同年6月29日返還21萬8,743元
    ，尚欠178萬3,858元未清償；被上訴人則否認其向上訴人借
    款，並辯稱係上訴人借用其帳戶自行操作買賣股票，上訴人
    所匯入其帳戶之款項係供上訴人本人操作買賣股票使用，並
    非伊向上訴人借款等語；依前揭說明，應由上訴人就兩造已
    達成金錢消費借貸意思表示合致及借款業已交付之事實，負
    舉證責任。
(三)本件上訴人起訴主張被上訴人向伊借款如上所述，無非以通
    訊軟體顯示之交易明細（見原審卷一第15-23頁）及被上訴
    人在通訊軟體表示會還錢等語（見同上卷25-29頁）為證；
    被上訴人則陳述上訴人匯款至其帳戶並非只有上述5筆，並
    辯稱上訴人匯款至其帳戶，並非基於兩造間有借貸合意，而
    係上訴人以被上訴人帳戶匯進、匯出款項用以支付上訴人買
    賣股票之交割款如台北富邦銀行帳戶交易明細所示（見原審
    卷一第283-303頁）即原審附表3所示（見原審卷二第65-85
    頁）等語。經查觀諸上訴人所提出被上訴人表示會還錢之通
    訊軟體訊息（見原審卷一第25-29頁），僅能得知被上訴人
    對上訴人表示會還錢，然究係基於何原因而要還錢不明，難
    認係因兩造間之金錢借貸關係而要還錢。次查上訴人又提出
    兩造間通訊軟體多日之對話截圖多筆為證（見本院卷159-25
    7頁），主張兩造間有金錢借貸關係云云；惟除107年3月27
    日（通訊軟體有顯示該日之交易明細）、109年4月9日（通
    訊軟體未顯示該日之交易明細）之日期外（見本院卷159-17
    1、237頁），其他均與上訴人主張之借款日期不符，且上訴
    人所提出之上開訊息內容，均為片段而非完整之訊息，難認
    可作為兩造間有金錢借貸合意之證明；而關於上訴人主張被
    上訴人於109年4月9日向其借款9萬2,601元云云，經查兩造
    於當日均未有上訴人所稱被上訴人向其借款之對話內容，難
    認兩造間有該日借款9萬2,601元之合意。至有關被上訴人於
    107年7月12日至同年8月17日出國期間（見原審卷一第255頁
    被上訴人之入出境紀錄），上訴人向被上訴人索取證券帳戶
    下單之帳號及密碼後，上訴人自107年7月12日至109年6月22
    日是否係經被上訴人委託代為操作股票買賣，或係如被上訴
    人所稱係上訴人使用其證券帳戶自行操作股票買賣，並被上
    訴人證券帳戶內之28張華擎股票，是否係被上訴人委託上訴
    人代為操作買賣或係上訴人自行操作買賣致生虧損，於兩造
    間雖存有爭執，然上訴人主張被上訴人向伊借款，除109年4
    月9日之9萬2,601元，如前所述，難認兩造間有該筆借款之
    合意外，其餘上訴人所主張者係107年4月12日以前之借款，
    有關被上訴人之證券帳戶自107年7月12日至109年6月22日是
    否係由被上訴人代為操作股票買賣致生虧損，於本件兩造間
    借款爭執之判斷，不生影響。另查被上訴人辯稱其已匯回上
    訴人帳戶501萬0,364元如原審答辯(一)狀附表所示（見原審
    卷第67頁），有台北富邦銀行帳戶交易明細可稽（見原審卷
    一第283-303頁），被上訴人辯稱縱認上訴人有匯予其200萬
    2,601元，其亦已清償等語，應屬有據。
(四)據上，上訴人主張被上訴人向其借款共計200萬元2,601元，
    尚欠178萬3,858元未清償，難信為真實；上訴人先位依消費
    借貸法律關係，請求被上訴人返還178萬3,858元，應屬無據
    ，不應准許。
五、關於本件上訴人備位依不當得利法律關係，請求被上訴人返
    還178萬3,858元部分：
(一)按依民法第179條前段規定，無法律上之原因而受利益，致他人受損害者，應返還其利益。次按不當得利所稱之「無法律上之原因」，係指欠缺給付目的而言。如給付係為一定目的而對他人之財產有所增益，此種給付目的通常係基於當事人間之合意，在客觀上即為給付行為之原因。是當事人間之給付若本於其等間之合意而為之，即難謂其給付為無法律上之原因。主張不當得利請求權存在之當事人，對於不當得利請求權之成立要件應負舉證責任，即應證明他方係無法律上之原因而受利益，致其受有損害。如受利益人係因其「給付」而得利時，所謂無法律上之原，即指其給付欠缺給付之目的，故主張該項不當得利請求權存在之當事人，自應舉證證明其欠缺給付之目的，始符舉證責任分配之原則（最高法院98年度台上字第1913號判決意旨參照）。
(二)本件上訴人主張其借款予被上訴人，如認兩造間不成立消費
    借貸關係，則被上訴人係無法律上之原因受有利益，應予返
    還云云。惟按交付金錢之原因甚多，金錢之交付非即當然成
    立消費借貸，本件上訴人未舉證證明其對被上訴人所為金錢
    給付欠缺給付之目的，難認被上訴人受有不當得利。從而上
    訴人備位依不當得利法律關係，請求被上訴人返還178萬3,8
    58元，亦屬無據，不應准許。
六、綜上所述，上訴人先位依消費借貸法律關係，並追加備位之
    訴，依不當得利法律關係，請求被上訴人給付178萬3,858元
    ，及自起訴狀繕本送達翌日起至清償日止，按年息5%計算之
    利息，為無理由，不應准許。原審就上訴人上開先位請求，
    為上訴人敗訴之判決及駁回其假執行之聲請，並無不合；上
    訴意旨指摘原判決不當，求予廢棄改判，為無理由。上訴人
    追加備位之訴，依不當得利法律關係，請求被上訴人給付同
    上金額，亦為無理由，應併予駁回。
七、本件事證已臻明確，兩造其餘之攻擊或防禦方法及未經援用
    之證據，經本院斟酌後，認為均不足以影響本判決之結果，
    無逐一詳予論駁之必要。併此敘明。
八、據上論結，本件上訴及追加之訴均為無理由，依民事訴訟法
    第449條第1項、第78條，判決如主文。
中　　華　　民　　國　　110 　年　　11　　月　　16　　日
                  民事第二十庭  
                      審判長法  官  周祖民
                            法  官  馬傲霜
                            法  官  鄭威莉
正本係照原本作成。
如不服本判決，應於收受送達後20日內向本院提出上訴書狀，其
未表明上訴理由者，應於提出上訴後20日內向本院補提理由書狀
（均須按他造當事人之人數附繕本）上訴時應提出委任律師或具
有律師資格之人之委任狀；委任有律師資格者，另應附具律師資
格證書及釋明委任人與受任人有民事訴訟法第466 條之1第1項但
書或第2項所定關係之釋明文書影本。如委任律師提起上訴者，
應一併繳納上訴審裁判費。
中　　華　　民　　國　　110 　年　　11　　月　　16　　日
　　　　　　　　　　　　　  書記官  楊璧華